最高法院民事判決　　　　　　　　　　　　　　　九十一年度台上字第一三九○號
　　上　訴　人　甲○○
　　訴訟代理人　侯重信律師
　　被 上訴 人　高雄市第三信用合作社
　　法定代理人　柯清芳
　　訴訟代理人　戴國石律師
　　　　　　　　蔡吉記律師
　　被 上訴 人　乙○○
右當事人間請求確認委任關係不存在事件，上訴人對於中華民國八十九年十月三十一
日台灣高等法院高雄分院第二審更審判決（八十八年度上更(一)字第九三號），提起上
訴，本院判決如左：
    主  文
原判決廢棄，發回台灣高等法院高雄分院。
    理  由
本件上訴人起訴主張：伊原為被上訴人高雄市第三信用合作社（以下簡稱三信合作社
）理事主席，民國八十六年六月六日，被上訴人三信合作社召開八十六年度第五次理
事會會議，伊為會議主席，因部分理事堅持提出變更議程排入罷免伊之議案，經伊宣
佈散會並與其餘二名理事離開會場後，詎其餘六名理事竟自行召開後續理事會，嗣於
同年六月二十六日所召集之罷免會議，票決罷免伊並補選被上訴人乙○○為新任理事
主席。按八十六年六月六日之理事會，既經伊宣佈散會，該散會提案縱或有瑕疵，惟
該會議既經散會，其他部分理事自行召開之後續理事會並未依規定報請核准，其會議
之召集自不合法，故所為之罷免會議召集人決議自亦不具效力，所為之票決罷免伊之
理事主席及補選被上訴人乙○○為理事主席均不生效力。且該罷免會議之召集通知並
未依法送達於其他理事林招來及林俊良二人，不生送達效力等情。爰依委任之法律關
係，求為命被上訴人三信合作社給付伊新台幣（下同）二百五十六萬五千六百元，及
加計法定遲延利息之判決（上訴人於第一審起訴請求確認被上訴人乙○○與被上訴人
三信合作社間之理事主席委任關係不存在，嗣於原審變更聲明為：請求自八十六年七
月一日起至八十七年七月三十一日止之薪資，及中秋節一個月、元旦一個月、春節二
個月計四個月相當於薪資數額之獎金，共計十七個月，每月十二萬八千二百八十元，
合計二百十八萬零七百六十元本息，嗣又擴張為二百五十六萬五千六百元本息）。
被上訴人則以：上訴人於八十六年六月六日召集八十六年第五次理事會會議，在未經
附議及表決之情形下，自行宣佈散會，並離開會場。經在場其餘理事推選臨時主席主
持會議並為決議，其程序並無違法之處。又罷免申請書及罷免會議之通知均已合法送
達於上訴人及各理事。上訴人既經罷免，則其與伊理事主席之委任關係自不存在等語
，資為抗辯。並於第一審提起反訴，求為命上訴人與被上訴人三信合作社間之理事主
席委任關係不存在之判決。
原審維持第一審所為上訴人本訴及反訴均敗訴之判決，駁回其上訴，無非以：本訴部
分：查，上訴人於第一審起訴請求確認被上訴人乙○○與被上訴人三信合作社間之理
事主席委任關係不存在，然因乙○○之理事主席任期已於八十七年八月間屆滿，請求
確認委任關係不存在，已不能達到訴訟之目的，自屬情事變更，爰變更請求上訴人被
違法罷免之原任期期間即自八十六年七月一日起至八十七年七月三十一日止計十三個
月之薪資，及中秋節一個月、元旦一個月、春節二個月計四個月相當於薪資數額之獎
金，共計十七個月，每月十二萬八千二百八十元，合計二百十八萬零七百六十元本息
，嗣就其請求金額擴張為二百五十六萬五千六百元本息，經核上訴人前揭訴之變更及
擴張與民事訴訟法第二百五十五條第一項、第二百五十六條第二款、第三款之規定尚
無不合，應予准許，均合先明。次查，被上訴人三信合作社八十六年六月六日理事
會，上訴人並未依「會議規範」所定之議事程序先行徵詢出席人就原預定議程有無異
議，即進行原預定議程，其議事程序即有不符。茲其議事程序既屬可議，則會議主席
宣佈之「散會」尚難謂已合法生效，故原召開之理事會議尚未結束，其後之會議應屬
合法。再者，被上訴人三信合作社八十六年六月六日理事會既因「散會」不合法而仍
進行中，自非屬理事主席自始不依規定召開理事會之情形可比，且「會議規範」尤無
限制參與會議之主席及其他出席人須全程參與，則會議主席既自行離開會場，因故不
能主持會議，且被上訴人三信合作社復無副主席之設，為使會議之繼續進行，祇須被
上訴人三信合作社理事依合作社法第五十三條第二項規定，理事會應有理事過半數之
出席，推選會議主席，並經過半數決議，即為合法。該會議自無另行選任臨時主席之
必要，亦難謂該續行會議變更議程及推選周金榜為罷免會議召集人之程序有何違失。
況上開會議紀錄嗣經主管之高雄市政府財政局以八十六年六月二十五日八六財政三字
第一一四四一號函准予備查在案，依信用合作法第二十七條第一項第一款之規定，主
管機關對信用合作社有監督權，既經主管機關審查准予備查在案，上訴人此部分之主
張自無可採。另查，本件罷免申請書係由被上訴人三信合作社總經理陳寶雄指示秘書
請示主管機關，並依據合作社選舉罷免辦法第四十一條規定，於八十六年五月二十四
日函請六名理事查明罷免理事主席案其簽署是否屬實後，簽請上訴人於收受罷免申請
書影本十五日內提出答辯書之簽呈，並於同年月三十一日送達主席辦公室請上訴人批
示，有該會議紀錄可稽。則該罷免申請書既已在上訴人之支配範圍，置於上訴人隨時
可以了解其內容之客觀狀態，顯已發生合法送達之效力。至於被上訴人三信合作社辯
稱，已按理事之設籍地址，以大宗限時掛號函件郵寄上訴人及全體理事，有被上訴人
於第一審所提為上訴人不爭執之大宗限時掛號函件執據可稽，而其中訴外人理事林招
來、林俊良經郵務人員分別於八十六年六月十八日、十九日遞送，因未會晤本人，郵
務人員依法通知招領，逾期招領而退回。惟查，前開八十六年六月二十六日罷免理事
主席會議之通知，除訴外人理事林俊良陳稱其現住地址，與在三信合作社所留之地址
不符外；另訴外人理事林招來確係未按前揭合作社選舉罷免辦法第五十一條第二項規
定，並準用民事訴訟法有關公示送達為通知。是被上訴人因怠為遵循是項規定，固難
認其通知已生送達之效力。然依信用合作社法第二十七條第一項第一款規定，信用合
作社違反法令、章程或無法健全經營而有損及存款人權益之虞時，主管機關得撤銷各
類法定會議之決議，但其決議內容違反法令或章程者，當然無效。依此，本件會議之
召集程序依前所述縱有違反法令、章程之情事，亦僅生主管機關得撤銷其決議之效果
而已，並非謂其決議為當然無效。綜上所述，上訴人既已經被合法罷免，則其與被上
訴人三信合作社間理事主席委任關係即行終止，而被上訴人乙○○既經補選為理事主
席，則其與被上訴人三信合作社間應已成立理事主席委任關係，要屬無疑。從而，上
訴人起訴求為判決確認被上訴人乙○○與被上訴人三信合作社間之理事主席委任關係
不存在，於法無據，不應准許。反訴部分：被上訴人三信合作社八十六年六月六日後
續理事會及八十六年六月二十六日之罷免會議所為之召集程序及決議方法，均無何違
失，業如上述，上訴人既經合法罷免可決，則其與被上訴人三信合作社間之理事主席
委任關係，自應自罷免成立之時起即為終止。從而，被上訴人反訴請求為確認上訴人
與其間之理事主席委任關係不存在，即屬正當，應予准許等詞。為其判斷之基礎。
查，原告將原訴變更時，如其訴之變更為合法，而原訴可認為已因撤回而終結，法院
應專就新訴裁判（本院六十五年台上字第二一八三號判例參照）。本件上訴人本訴部
分原請求確認被上訴人乙○○與三信合作社間理事主席委任關係不存在，嗣以情事變
更為由，於原審變更聲明並擴張請求，求為被上訴人三信合作社給付二百五十六萬五
千六百元本息，並經原審准予變更、擴張，則原審自應專就此新訴部分為裁判，不得
就原訴更為裁判，乃原審不察及此仍就上訴人原請求確認被上訴人乙○○與被上訴人
三信合作社間理事主席委任關係不存在部分予以裁判，而未就新訴予以裁判，於法已
有未合。次查，原審一方面認定本件八十六年六月二十六日罷免理事主席會議之通知
，對理事林招來、林俊良之通知不合法，一方面復謂被上訴人三信合作社此次召集程
序及決議方法，均無何違失，前後即有矛盾，亦屬可議。又本訴部分既無可維持，反
訴部分亦應認為有併予廢棄發回之原因。上訴論旨，指摘原判決違背法令，求予廢棄
，非無理由。
據上論結，本件上訴為有理由。依民事訴訟法第四百七十七條第一項、第四百七十八
條第一項，判決如主文。
中      華      民      國    九十一    年      七      月     十八     日
                              最高法院民事第五庭
                                  審判長法官  朱  錦  娟
                                        法官  顏  南  全
                                        法官  蘇  達  志
                                        法官  許  澍  林
                                        法官  葉  勝  利
      右正本證明與原本無異
                                              書  記  官
中      華      民      國    九十一    年      七      月    三十一    日
